【裁判字號】    89,台上,1643
【裁判日期】    890721
【裁判案由】    返還不當得利
【裁判全文】
最高法院民事判決                              八十九年度台上字第一六四三號
    上 訴 人  乙○○
    被上訴人  甲○○
右當事人間請求返還不當得利事件，上訴人對於中華民國八十八年五月十一日台灣高
等法院台中分院第二審判決（八十六年度上字第六一四號），提起上訴，本院判決如
左：
    主  文
原判決廢棄，發回台灣高等法院台中分院。
    理  由
本件被上訴人主張：坐落彰化縣彰化市○○段南郭小段二一七－一○七及二一七－六
八地號土地（下稱系爭土地）為兩造所共有，應有部分伊六分之五、上訴人六分之一
；上訴人於系爭土地上擁有門牌彰化市○○路○段一八八號房屋（下稱系爭房屋）一
棟，獨自使用收益系爭土地，上訴人雖亦為系爭土地共有人，然其逾越應有部分之範
圍而為使用收益，係無法律上之原因而受利益，依土地法第九十七條第一項之規定，
伊自得請求返還自民國八十一年一月起按土地公告現值年息百分之八，並按伊應有部
分六分之五比例計算之相當租金額之損失等情，求為命上訴人給付新台幣（下同）一
百七十七萬四千二百四十一元並加計法定遲延利息之判決（第一審命上訴人給付六十
三萬一千八百零四元及利息，駁回被上訴人其餘之訴，被上訴人就其敗訴部分並未聲
明不服）。
上訴人則以：系爭土地及系爭房屋原為兩造之父柯天福所有，柯天福於七十年至七十
二年間曾以系爭土地、房屋向銀行及民間貸款三百四十萬元，後因生意失敗，負債纍
纍，無法支付利息，決定將系爭土地、房屋出售還債，因姨丈李鏶賢之勸，伊買下供
柯天福晚年棲身之所，系爭房屋於七十四年三月先完成移轉登記，七十五年間準備辦
理系爭土地移轉登記時，柯天福死亡，致未完成登記（土地因一時無法籌足須繳之增
值稅，致未能與房屋同時登記）。被上訴人之系爭土地應有部分係繼承而來，柯天福
生前既已出售於伊，被上訴人即負有移轉登記於伊之義務；伊基於買賣關係而占有使
用收益系爭土地，並非無權占有等語。資為抗辯。
原審維持第一審所為上訴人敗訴之判決，駁回上訴人之上訴，無非以：系爭土地為兩
造共有，被上訴人應有部分六分之五，上訴人應有部分六分之一。上訴人於系爭土地
上有系爭房屋一棟，為其獨自使用收益，系爭房屋係兩造之父柯天福生前於七十四年
四月八日以贈與為原因，移轉登記於上訴人等情，為兩造不爭，並有土地及建物登記
簿謄本可稽。茲被上訴人主張：上訴人所有之系爭房屋使用收益系爭土地全部，逾越
上訴人之系爭土地應有部分，為無法律上之原因而受利益云云；上訴人則辯稱：兩造
亡父柯天福出賣並交付系爭房地於伊，系爭房地貸款本息，均由伊清償，伊非無償而
取得。且柯天福於出售房地於其女柯玉芳，亦未訂立買賣契約，係於買後一、二年後
始辦理土地移轉登記。故伊取得系爭土地係基於買賣之法律關係，而非贈與云云，兩
造情詞各執。經查，上訴人所舉證人李鏶賢、王琴、吳深煇、柯玉芳、柯淑華，並不
能證明柯天福確將系爭土地出售於上訴人；且系爭房屋移轉所有權登記於上訴人之日
期為七十四年四月八日，柯天福於七十五年五月十二日猝逝，與系爭房屋移轉登記日
期，已相差一年有餘，倘上訴人連土地一起買下，不致於一年餘僅為系爭房屋所有權
移轉登記而仍未辦理系爭土地之移轉登記，柯玉芳買受柯天福之土地，雖未於買受後
立即登記，但依該土地及建物登記簿謄本登載原因均為買賣；與系爭房屋移轉登記於
上訴人，訂有贈與所有權移轉契約書，其登記原因亦為贈與，情形並不相同，不能併
論。又二親等以內親屬間財產之買賣，以贈與論，依遺產及贈與稅法課徵贈與稅，遺
產及贈與稅法第五條第六款固定有明文，然該規定僅係在課稅上以贈與論，無礙其間
之實體法律關係，仍得登記以買賣為原因移轉所有權，且該條款但書規定：「能提出
已支付價款之確實證明，且該已支付之價款非由出賣人貸與或提供擔保向他人借得者
，不在此限。」非不得排除課徵贈與稅；上訴人辯稱：當年以贈與為移轉原因，是因
稅法規定父子間之買賣視同贈與云云，亦無可採。尚難以上訴人代償柯天福之債務，
即認定上訴人與柯天福間就系爭土地有買賣關係存在。至上訴人提出之七十四年三月
二十一日柯天福出具內載：『茲同意售於乙○○坐落於彰化市○○路○段一八八號之
房地，先辦理房屋過戶，於籌足土地增值稅款後再辦理土地部分之過戶』等字樣之同
意書，係上訴人之妻陳瑞切所偽造，已據另案（即台灣高等法院台中分院八十六年度
上字第六三八號）囑託憲兵學校鑑定明確，有該校檢驗鑑定書可稽。按民法第八百十
八條所定各共有人按其應有部分，對其共有物之全部有使用收益之權，係指各共有人
得就共有物之全部，於無害他共有人之權利限度內，可按其應有部分行使用益權而言
，故共有人如逾越其應有部分之範圍而為使用收益，其所受超過利益，要難謂非不當
得利。上訴人固為系爭土地之共有人，但其應有部分僅六分之一，而土地卻完全為自
己所使用收益，逾越應有部分之範圍而為使用收益，為無法律上之原因而受利益，其
行為係侵害被上訴人所有權之使用收益，勢必致被上訴人受有損害，上訴人之所為，
自屬民法第一百七十九條前段之不當得利。查不當得利，以無法律上之原因而受利益
，致他人受有損害為要件，故其得請求返還之範圍，應以對方所受之利益為度，無權
占有他人土地，可能獲得相當於租金之利益為社會通常之觀念，占有系爭土地所得之
利益，相當於法定最高限額租金之數額。本件上訴人因使用系爭土地所受之利益，依
土地法第九十七條規定，參考兩造所提出之地價證明、照片、鄰人租金證明、兩造及
證人柯玉芳之陳述，斟酌系爭土地之申報地價、位置、工商繁榮程度、上訴人利用基
地之經濟價值及所受利益、鄰地租金等，認應依申報地價（公告地價）按年息百分之
八計算之，再按被上訴人應有部分六分之五計算，被上訴人得請求上訴人返還自八十
一年一月至八十五年之利益，為六十三萬一千八百零四元等詞。為其判斷之基礎。
按土地與房屋為各別之不動產，各得單獨為交易之標的，且房屋性質上不能與土地使
用權分離而存在，亦即使用房屋必須使用該房屋之基地。土地及其土地上之房屋同屬
一人所有，而僅將土地或僅將房屋所有權讓與他人，或將土地及房屋同時或先後讓與
相異之人時，土地受讓人或房屋受讓人與讓與人間，或房屋受讓人與土地受讓人間，
除有特別約定外，應推斷土地受讓人默許房屋受讓人在房屋得使用期限內得繼續使用
土地，但應支付相當代價，除有反證外，其法律關係之性質屬租賃。查本件系爭土地
為系爭房屋使用之基地，而系爭房屋原來係兩造之父柯天福所有，於七十四年四月八
日以贈與為原因，辦理所有權移轉登記於上訴人，而上訴人不能證明其與柯天福間有
系爭土地買賣關係存在，為原審確定之事實。又依卷附系爭土地登記簿謄本登載，兩
造及訴外人柯賢志、柯玉芳、柯玉寶、柯淑華於七十六年七月九日辦理繼承登記各取
得系爭土地應有部分六分之一（原因發生日期七十六年五月十三日），柯賢志、柯玉
芳、柯玉寶、柯淑華於七十九年八月九日以贈與為原因將其各自之應有部分移轉登記
於被上訴人，被上訴人因而取得系爭土地應有部分六分之五（見一審卷第一○－一七
頁），則被上訴人似因繼承柯天福遺產並因他繼承人之贈與而取得系爭土地應有部分
六分之五。若此，柯天福以贈與為原因僅移轉系爭房屋所有權移轉登記於上訴人，而
彼時柯天福尚且生存，並為系爭土地之所有人，倘柯天福未將系爭土地讓與上訴人，
依上說明，應推斷柯天福默許房屋受讓人在房屋得使用期限內得繼續使用系爭土地，
則上訴人使用系爭土地，似難謂無正當權源；被上訴人既為柯天福之繼承人之一，且
因繼承或因其他繼承人之贈與取得系爭土地應有部分，可否主張上訴人以系爭土地為
系爭房屋之基地使用有不當得利﹖不無研求之餘地。原審就此卷存資料，未詳予勾稽
，對柯天福移轉系爭房屋所有權於上訴人時，有無特別約定﹖亦未調查審認，徒以上
開理由，遽為不利於上訴人之判斷，於法尚有未合。上訴論旨，指摘原判決不當，求
予廢棄，非無理由。
據上論結，本件上訴為有理由，依民事訴訟法第四百七十七條第一項、第四百七十八
條第一項，判決如主文。
中      華      民      國    八十九    年      七      月    二十一    日
                              最高法院民事第三庭
                                  審判長法官  范  秉  閣
                                        法官  朱  建  男
                                        法官  許  澍  林
                                        法官  鄭  玉  山
                                        法官  李  慧  兒
      右正本證明與原本無異
                                              書  記  官
中      華      民      國    八十九    年      八      月      九      日


司法院資訊處製作；財團法人民間司法改革基金會備份。
